【裁判字號】    98,建,82
【裁判日期】    981016
【裁判案由】    給付工程款
【裁判全文】
臺灣臺北地方法院民事判決                98年度建字第82號
原      告  銀輝科技有限公司
法定代理人  乙○○
訴訟代理人  張旭業律師
            楊珮君律師
被      告  柏泓媒體股份有限公司
法定代理人  丙○○
訴訟代理人  甲○○
上列當事人間請求給付工程款事件，本院於民國98年10月2日言
詞辯論終結，判決如下：
    主      文
被告應給付原告新臺幣捌拾捌萬捌仟參佰捌拾肆元，及自民國九
十七年九月二十日起至清償日止，按年息百分之五計算之利息。
訴訟費用新台幣玖仟陸佰玖拾元由被告負擔，新台幣伍仟玖佰陸
拾貳元由原告負擔。
本判決於原告以新臺幣參拾萬元為被告供擔保後，得假執行。被
告如以新臺幣捌拾捌萬捌仟參佰捌拾肆元預供擔保，得免為假執
行。
    事實及理由
壹、程序方面：
一、按訴狀送達後，原告不得將原訴變更或追加他訴。但請求之
    基礎事實同一、擴張或減縮應受判決事項之聲明、不甚礙被
    告防禦或訴訟終結者，不在此限。民事訴訟法第255 條第1
    項第2、3及7款分別定有明文。本件原告起訴原聲明：被告
    應給付原告新臺幣（下同）1,479,886元及自支付命令送達
    之翌日起至清償日止，依年息5%計算之利息。嗣於本院審理
    中具狀變更訴訟標的金額為：被告應給付原告1,254,120元
    ，及自起訴狀繕本送達之翌日起至清償日止，按年息5%計算
    之利息，有民事準備二狀在卷為憑（見本案卷第11頁）。後
    又聲明變更訴訟標的金額為：被告應給付原告888,384元，
    及自起訴狀繕本送達之翌日起至清償日止，依年息5%計算之
    利息（見本案卷第34頁）。核其減縮前後所為請求之基礎事
    實同一，且不甚礙被告之防禦及訴訟之終結，與前揭法條規
    定並無不合，應予准許。
二、被告經合法通知，未於最後言詞辯論期日到場，核無民事訴
    訟法第386條各款之情形，爰依原告之聲請，由其一造辯論
    判決。
貳、實體方面：
一、原告主張：
  (一)原告承攬被告「臺北市街道家具建置工程─街道家具按裝」
    （下稱系爭工程），而被告尚積欠原告工程款、未領取工程
    保留款及未領取保險費總計新臺幣（下同）1,479,886元（
    下稱系爭工程款），依民法第490條第1項、第505條第1項，
    原告自得請求被告給付之。雖被告辯稱系爭工程須待臺北市
    政府複驗後，原告始能向被告請款等語，惟按兩造簽署之工
    程合約（下稱系爭合約）第6條付款方式約定「預付款：甲
    方（即被告）於簽約時支付本合約總價款15%。工程款：乙
    方（即原告）固定於每月5、20日依實際完成數量計價請款
    100%。甲方付款75%、餘15%由預付款扣除，另10%待缺失記
    錄單、材料檢驗報告、組裝缺失驗收完成後付款。甲方於請
    款日起第10日曆天，以50%現金或即期支票，50%30天期票，
    支付前開工程款。」，且原告在此期間一直都有催問被告公
    司的高志宏經理，問其是否與臺北市政府都式發展局做初驗
    工程，以了解缺失並改進，然高經理一直回覆尚未初驗，因
    此原告無法得知如何修改缺失。又工程品質查驗表係被告自
    行提出，原告從未參與查驗過程，亦未接獲此查驗結果，而
    品質查驗表所載之查驗期間，被告仍陸續通知原告進行施工
    ，並未提及缺失等事項，直至民國96年9月後，因被告遲未
    付清積欠款項，才迫使原告逕行停工。
  (二)復按系爭合約第6條及第26條第5項之約定，明確記載工程款
    保留10%作為系爭工程驗收完畢後之給付款項，而原告請求
    之系爭工程款總額為1,479,886元，其中1,090,571元屬90%
    之工程款；其中23,579元為原告代墊之保險費用，系爭合約
    載明實報實銷，上述兩項合計為1,114,150元，其餘之365,
    736元則屬10%保留款。而被告所舉之臺北市政府罰款事由「
    未能於限期內設置完成契約規定各項街道家具數量」，以上
    並無可歸責於原告之延宕，蓋原告按工程進度開工，並派兩
    組工班積極配合趕工，工期未曾延宕，後因另一承包商之基
    礎施作進度落後，致使原告只能留一組工班繼續配合基礎包
    商之進度施工，是被告遭致罰款不可歸責於原告。另被告以
    96年度柏字第9607055號發函給臺北市政府都是發展局，依
    函文所記載之內容，其中除候車亭及獨立式燈箱位置外，其
    他材質差異、批號無法相同及玻璃裂痕等問題，非屬原告承
    攬之範圍，且臺北市政府所發之府都設字第09633675100號
    函，其所附之會議紀錄中，所列之公共安全顧慮缺失亦非原
    告承攬之範圍，故被告將遭受財罰、減價收受及營運損失全
    數歸咎於原告，自屬無理。
  (三)因原告起訴狀訴之聲明本請求被告應給付工程款1,479,886
    元，其中有225,766元，被告以華南銀行公館分行之支票給
    付原告，原告提示後，因存款不足而未能承兌，被告亦同時
    遭付款銀行拒絕往來，該部分工程款原告特另行主張，又本
    工程共有365,736元之保留款，亦暫不請求，特此減縮應受
    判決事項。而本件原告請求被告給付之888,384元之明細，
    茲分別說明如下：
    1.本工程款被告尚有711,594元未給付：原告在完成原證四
      之計價單（見本案卷第16頁至第22頁）內之工程項目後，
      向被告請款，經被告公司員工陳宜君小姐核對後，該次請
      款之總金額為711,594元，原告隨即依被告指示寄上發票
      與被告 。
    2.追加工程之工程款153,211元：被告在本工程外另追加工
      程款153,211元為夜間趕工之加班費及單價表（見本案卷
      第23頁至第24頁）。
    3.為被告代墊之工程財物損失及第三人意外險保險費23,579
      元。
  (四)並聲明：1.被告應給付原告888,384元，及自起訴狀繕本送
    達之翌日起至清償日止，分別按年息5%計算之利息；2.願供
    擔保，請准宣告假執行。
二、被告則抗辯：
  (一)按民法第490條第1項及第492條之規定、系爭合約第23條之
    約定可知系爭工程竣工與否，應依系爭合約之監造單位建築
    師及查複單位臺北市政府依專業所為之檢查是否合格而決定
    。被告承攬之站體甚多，僅以臺北市政府於96年4月26日就
    「中山南北路候車亭/簡易型站牌」工程所認定之狀況，就
    有下列之缺失：
    1.行政院站（向南）部分：外觀受損；蜂窩鋁板變形、
      未密合、間隙過大；蜂窩鋁板內側螺絲未鎖；蜂窩鋁
      板後方洩水槽變形、生鏽、污垢等4項缺失。
    2.中山市場站（向北）部分：外觀受損。
    3.中山市場站（向南）部分：外觀受損；蜂窩鋁板變形
      、未密合、間隙過大；蜂窩鋁板後方洩水槽變形、生鏽
      、污垢等3項缺失。
    4.國賓飯店站（向北）部分：外觀受損；蜂窩鋁板變形
      、未密合、間隙過大；蜂窩鋁板內側螺絲未鎖等3項缺失
      。
    5.臺泥大樓站（向南）部分：外觀受損。
    6.大同公司站（向北）部分：外觀受損。
    7.大同公司站（向南）部分：蜂窩鋁板變形、未密合、間
      隙過大；未設置側板等2項缺失。
    8.臺北市立美術館站（向北）部分：外觀受損；蜂窩鋁
      板變形、未密合、間隙過大；蜂窩鋁板內側螺絲未鎖等3
      項缺失。
    9.臺北市立美術館站（向南）部分：外觀受損。
    10.劍潭站（向北）部分：外觀受損；蜂窩鋁板內側螺絲
      未鎖等2項缺失。
    11.劍潭站（向南）部分：外觀受損。
    12.銘傳大學站（向北）部分：蜂窩鋁板內側螺絲未鎖。
    13.臺電臺北北區分處站（向北）部分：外觀受損；蜂窩
      鋁板內側螺絲未鎖等2項缺失。
    14.臺電臺北北區分處站（向南）部分：外觀受損。
    15.福林橋站（向北）部分：外觀受損。
    16.士林官邸站（向北）部分：外觀受損。
    17.克強游泳池站（向北）部分：外觀受損。
    18.士東國小站（向北）部分：外觀受損。
    19.士東一巷站（向南）部分：外觀受損。
    20.天母新村站（向南）部分：外觀受損。
    臺大醫院站（向南）部分：外觀受損。
    臺大醫院站（向北）部分：蜂窩鋁板內側螺絲未鎖。
    總計中山南北站體中原告承作之37站體中，計有22站體出現
    共計34項缺失，上開瑕疵係經由臺北市政府所認定，另有其
    他原告承攬之候車亭站體未經臺北市政府複驗完成，故原告
    之承攬工作難謂已完成。因原告工程所生瑕疵遲未修復而遭
    臺北市政府進行裁罰共計472萬元，而臺北市政府又不斷來
    函要求被告同意縮短營運期以代替複驗，可知原告承攬系爭
    工程瑕疵始終存在，且瑕疵之多已達市府難以接受修復，而
    逕要求縮短營運期代替複驗，故系爭工程並未完成，原告之
    主張顯無理由。
  (二)並聲明：1.原告之訴及假執行之聲請均駁回；2.如受不利之
    判決，願供擔保免受假執行。
三、兩造不爭執之事實：
  (一)原告承攬被告「臺北市街道家具建置工程─街道家具按裝」
    工程，兩造並於96年1月31日簽訂工程合約。
  (二)依據工程合約第2條約定工程範圍「臺北市除敦化、復興、
    和平、羅斯福路外之一般道路範圍」，第5條承包金額「本
    工程採實作實算方式，單價費用詳估價單附件，不含營業稅
    。」，第6條付款方式約定「預付款：甲方（即被告）於簽
    約時支付本合約總價款15%。工程款：乙方（即原告）固定
    於每月5、20日依實際完成數量計價請款100%。甲方付款75%
    、餘15%由預付款扣除，另10%待缺失記錄單、材料檢驗報告
    、組裝缺失驗收完成後付款。甲方於請款日起第10日曆天，
    以50%現金或即期支票，50%30天期票，支付前開工程款。」
  (三)臺北市政府前以被告辦理「臺北市街道家具設計設置營運及
    管理計畫」案，截至96年3月9日仍未能於期限內設置完成契
    約規定各項街道家具數量，以府都設字第0960714100號函主
    張依契約第37條規定繳付違約逾期罰款228萬元。另於96年4
    月18日以府都設字第09631528700號函要求被告於96年4月30
    日繳付逾期罰款34萬元、於同年7月13日以府都設字第09632
    790900號函要求被告繳付逾期罰款60萬元、96年9月17日以
    府都設字第09634387801號函要求被告繳付逾期罰款150萬元
    。至於被告則發函臺北市政府都市發展局要求進行減價收購
    ，經臺北市政府否決該提議。然臺北市政府於96年9月17日
    以府都設字第09634387800號函以因於96年9月4日查驗合格
    ，同意啟用仁愛路街道家具。
四、得心證之理由：
    原告主張承攬系爭工程，而被告尚積欠原告工程款、追加工
    程款及代墊工程財物損失及第三人意外險保險費總計888,38
    4元。然為被告所否認，並以上開情詞置辯。則本件首應審
    究者厥為：
    1.原告是否已完成系爭工程，而得請求承攬報酬？又關於系
      爭工程是否完竣其判斷標準為何？是否應由複驗主管單位
      即臺北市政府認定之？
    2.若原告得請求工程款時，則得向被告請求之金額為何？茲
      分述如下：
  (一)查系爭合約第6條第2款記載「工程款：乙方（即原告）固定
    於每月5、20日依實際完成數量計價請款100%。甲方付款75%
    、餘15%由預付款扣除，另10%待缺失記錄單、材料檢驗報告
    、組裝缺失驗收完成後付款。甲方於請款日起第10日曆天，
    以50 %現金或即期支票，50%30天期票，支付前開工程款。
    」及第3款記載「付款條件：如非乙方之因素，甲方拖延付
    款或支票到期未兌現，乙方可逕行停工。延誤之工期及損失
    由甲方負責。」之約定，可知原告應於每月5日及20日向被
    告請款，並依實際完成數量計價，其中價額之10%須待缺失
    記錄單、材料檢驗報告、組裝缺失驗收完成後付款，亦即原
    告依系爭合約向被告請款時，被告應就實際完成數量之計價
    之90%金額給付予原告，故就系爭合約之內容，原告按月得
    向被告依實際施作完成數量請領90%金額之工程款，並非完
    成系爭全部工程始能請求承攬報酬。復查系爭合約第23條「
    工程全部完竣，經現場人員初驗合格後，再由甲方監造建築
    師及報請上級機關派員複驗，認為合格，方作正式驗收。甲
    方驗收時，如發現工程與規定不符，且非可歸責於基礎工程
    事由所致者，乙方須依照甲方指示，即行修正，凡驗收所需
    工人工具及梯架等，概由乙方供給之。」之約定，可知系爭
    工程是否完竣係由被告監造建築師及報請上級機關派員複驗
    來認定，而本件上級機關為臺北市政府，為兩造所不爭執，
    綜上，若系爭工程經被告監造建築師及臺北市政府複驗後而
    認定不合格，原告僅就實際完成數量之價額的10%金額工程
    保留款不得請求，被告不得拒絕原告按實際完成數量之價額
    的90%金額工程款之請款。被告抗辯系爭工程未經複驗主管
    機關認定竣工，原告不得請領工程款云云，核與契約約定內
    容不符，尚不足採。
  (二)查原告主張完成系爭工程中計價單上所載工程項目後，向被
    告請款，經被告員工核對確認金額為711,594元，被告另追
    加工程款為夜間加班費153,211元，又依報價單備註欄，被
    告應負擔保險費用 (含第三責任險、工程意外險)，原告代
    墊工程財物損失及第三人意外險保險費23,579元等情，業已
    提出被告寄發之電子郵件、計價單、單價表、統一發票及系
    爭合約為憑（見本案卷第15頁至第24頁、見本案支付命令卷
    第3頁至第8頁），而被告並未爭執，原告主張實屬有據。
  (三)綜上，被告辯稱原告承攬之工程尚有多處缺失，於複驗修復
    完成前，原告不得請求承攬報酬云云，並不足取。從而原告
    依民法第490條第1項及第505條第1項規定，請求被告給付工
    程款888,384元及自97年9月20日起按年息5%計算之利息，即
    屬有據，原告之訴為有理由，應予准許。
五、原告陳明願供擔保，聲請宣告假執行，核無不合，爰酌定相
    當擔保金額准許之。本院並依職權，宣告被告得預供擔保，
    免為假執行。
六、本件訴訟費用額確定為15,652元，其中9,690元應由被告負
    擔，原告就撤回起訴之一部分負擔5962元。
七、因本案事證已臻明確，兩造其餘主張陳述及所提之證據，經
    審酌後，認與判決結果無影響，爰不一一論駁，附此敘明。
八、結論：本件原告之訴為有理由，並依民事訴訟法第78條、第
    385條第1項、第390條第2項、第392條第2項，判決如主文
中    華    民    國    98    年    10    月    16    日
                  民事第一庭    法  官  熊志強
以上正本係照原本作成
如對本判決上訴，須於判決送達後20日內向本院提出上訴狀
中    華    民    國    98    年    10    月    16    日
                                書記官  謝盈敏

司法院資訊處製作；財團法人民間司法改革基金會備份。
